【裁判字號】    96,上更(二),741
【裁判日期】    970102
【裁判案由】    偽造有價證券等
【裁判全文】
臺灣高等法院刑事判決             96年度上更(二)字第741號
上  訴  人  臺灣基隆地方法院檢察署檢察官
被      告  乙○○原名楊進義
指定辯護人  本院公設辯護人  周君穎
上列上訴人因被告偽造有價證券等案件，不服臺灣基隆地方法院
91年度訴字第268號，中華民國91年8月29日第一審判決（起訴案
號：臺灣基隆地方法院檢察署90年度偵字第4462號），提起上訴
，經判決後，由最高法院第2次發回更審，本院判決如下：
    主  文
原判決撤銷。
乙○○共同行使偽造有價證券，處有期徒刑壹年陸月，減為有期
徒刑玖月；如附表所示偽造支票肆紙均沒收。
    事  實
一、緣甲○○於民國90年8月13日上午，將付款人均為基隆市第
    一信用合作社愛三路分社，支票存款帳戶000000000號之空
    白支票5張（票號：DE0000000、DE0000000、DE0000000、DE
    0000000、BDE0000000），先蓋好印鑑章，然尚未填寫發票
    日、金額及受款人，交給其配偶，要拿去果菜市場批貨，用
    以支付貨款，其配偶從基隆市○○街家中搭計程車前往，下
    車後才發現皮夾不見，支票也放在皮夾中，跑去追計程車，
    但未追到，也沒有記下車號，所以就趕快去一信愛三路分社
    （起訴書誤載為安一路）辦理掛失止付。
二、乙○○原名楊進義於民國90年8月13日上午9至10時許之間，
    在基隆市某處，明知綽號「阿華」之成年男子，所交付如附
    表所示支票4張，票號：DE0000000、DE0000000、DE0000000
    、DE0000000號（按關於DE起訴書及之前歷審均誤載為DC）
    ，發票人均係甲○○，均填載票面金額為新台幣 (下同)「
    貳拾伍萬元正，250,000」，並已經填載如附表之日期，係
    來源不明之贓物，予以收受；且前開4紙支票可能係偽造之
    支票，竟基於與「阿」華共同行使之故意，於收受後，轉交
    交給其不知情之父親楊竹郎於同日下午1時許，將前開支票4
    張，持往基隆市第一信用合作社安一路分社存入活期儲蓄存
    款0000000000號帳戶，委託提示請求付款以行使之，惟因甲
    ○○已於同日上午10時許，已前往基隆市第一信用合作社愛
    三路分社辦妥掛失止付，其中附表編號1支票因而不獲兌現
    ，經警循線查獲。
三、案經臺北市票據交換所函基隆市政府警察局第四分局報請臺
    灣基隆地方法院檢察署檢察官偵查起訴。
    理  由
一、認定犯罪事實所憑證據及理由：
    訊據被告乙○○固坦承有將如附表所示支票4張交給其父楊
    竹郎持往基隆市第一信用合作社安一路分社委託提示付款之
    情不諱，惟辯稱：係其友人住基隆市○○街17之12號2樓綽
    號「阿華」成年男子積欠其15萬餘元未還，該「阿華」於90
    年8月13日上午10時許，以伊所使用之門號0000000000號之
    行動電話聯絡伊，在基隆市○○○路中山橋下，將上開支票
    4 張交付，稱因其無基隆市第一信用合作社之戶頭，乃請其
    幫忙用基隆市第一信用合作社之戶頭代為提示兌現，部分款
    項並用以清償欠款，該4張支票拿到時，均已填妥金額及發
    票日期；取得支票後，即打電話給其父楊竹郎詢問有無基隆
    市第一信用合作社之戶頭，楊竹郎告知有戶頭，乃將該4張
    支票交給楊竹郎持往提示，詎支票已遭掛失止付，楊竹郎又
    赴基隆市第一信用合作社取回支票後，其嗣後已將該4張支
    票交還給「阿華」云云。
二、經查：
（一）證人即發票人甲○○於警詢稱：共遺失5張支票（票號DE0
      000000號至BDE0000000號）（見警詢卷第11頁）；於偵查
      中稱：90年8月13日，我蓋好印章交給我先生，我先生拿
      去果菜市場批貨，用以支付貨款。我先生從基隆市○○街
      家中搭計程車，下車後，要拿皮夾才發現皮夾不見，支票
      也放在皮夾中，本來有跑去追計程車，但未追到，也沒有
      記下車號，所以就趕快去一信愛三路分社掛失止付，……
      ，支票上面的字也不是我寫的（見偵查卷第55頁反面）。
      且有票據掛失止付通知書、遺失票據申報書各一份、系爭
      支票正反面影本暨臺北市票據交換所退票理由單、掛失止
      付票據提示人資料查報表各4份可稽（附於警詢卷）。
（二）系爭支票4紙，因證人即被告之父親楊竹郎向基隆市第一
      信用合作社提示時，已經掛失止付，一信人員將支票影印
      存檔後，便交還給提示人楊竹郎，而未留下支票原本。證
      人即被告之父楊竹郎證稱：4張支票是被告在90年8月13日
      早上或下午拿到基隆碼頭附近交給我，拿到時，票面金額
      已經填上，伊在當天下午1時許，拿去一信提示；大約下
      午4時多，一信打電話給我說：支票是別人的，已經掛失
      了，我馬上去取回支票，並打電話告訴被告等語（見偵查
      卷第77頁反面）。證人楊竹郎證稱支票已交還被告，被告
      則稱已經交還「阿華」，因而未能將系爭支票原本扣案，
      故無法鑑定系爭支票金額欄之筆跡是否為被告所寫。
（三）如附表所示支票4紙原本均未經扣案，惟有影本附卷留存
      （見警詢卷第13頁至第16頁），經檢察官採取被告當場書
      寫之文字（見偵卷第18、70頁）及被告平日書寫之電話筆
      記簿筆跡，連同上開4張支票影本送法務部調查局鑑驗該
      支票上金額欄之筆跡與被告之筆跡是否相符，惟據鑑驗機
      關法務部調查局表示：因無支票原本，故無從加以鑑定，
      有該局91年1月11日調科貳字第90085718號函及臺灣基隆
      地方法院檢察署91年4月15日14時40分公務電話紀錄表各
      一份在卷可按（見偵查卷第27頁及82頁）。是客觀上，並
      無任何積極證據，足以證明系爭4張支票之日期、金額係
      經被告偽造。
（四）證人即基隆市○○街17之12號2樓現住者林俊賢則證稱：
      伊從90年7月就居住該處，房子是向張月華承租（見偵查
      卷第34頁、35頁）；證人即前開處所屋主張月華亦證稱：
      我綽號叫「阿華」，86年間便從吳天寶處受讓基隆市○○
      街17之12號2樓房屋，但並沒有住該處，且90年8月13日上
      午8時許，我並沒有去中山一路中山橋附近，也不認識被
      告，不知被告為何說我有欠他錢（見偵查卷第66頁反面）
      ，是被告所稱「阿華」者，並非張月華。
（五）經調閱被告0000000000號行動電話90年8月13日之雙向通
      聯紀錄顯示，當天凌晨2時28分至上午10時45分止，並無
      任何通話紀錄，僅於10時45分許曾電陳宏明0000000000號
      行動電話，下午4時29分許，始第1次出現楊竹郎00000000
      00行動電話與被告之通聯紀錄，有遠傳電信股份有限公司
      雙向通聯紀錄（見偵查卷第24頁、第25頁）、臺灣大哥大
      函文（見偵查卷第42頁、第43頁）、中華電信股份有限公
      司臺灣北區電信分公司基隆營運處基服字第91C0000000號
      （見偵查卷第47頁）、第91C0600016號函（見偵查卷第49
      頁）可據。
（六）依上開0000000000號行動電話90年8月13日之雙向通聯紀
      錄、證人即基隆市○○街17之12號2樓現住者林俊賢與屋
      主張月華之證詞等證據，及原審依職權傳訊之證人劉罔市
      於調查中證稱：我住處，未曾有綽號「阿華」之人使用其
      電話等語（見原審卷第49頁、50頁），渠等之證詞僅能證
      明渠等並非「阿華」，無從證明確無「阿華」其人存在；
      依前所述，該4紙支票填載日期、金額之發票行為，並無
      直接或間接證據證明係被告所偽造與他人所共同偽造。
（七）雖本案並無直接證據證明系爭支票4紙係被告所偽造，證
      人甲○○所述支票遺失時間及被告所供取得支票時間，二
      者極為接近，又綽號「阿華」男子，僅對欠被告15萬餘元
      ，卻交付4紙票面金額各25萬元之支票給被告，與一般還
      款之常理不符，再者被告取得系爭支票後，於同日上午接
      近中午之時便交付其父楊竹郎提示，急欲領款之情甚明。
      被告既於系爭支票遺失後1小時內便取得系爭支票之持有
      ，被告明知該「阿華」對於該4紙即期支票不自為提示兌
      現而竟交付上開支票代為提示，並要求向指定之金融機構
      、即時迅速而為提示，其急欲提示領款之舉，且該「阿華
      」前已積欠債務，卻突有鉅額支票可供提示之情事，顯然
      依一般人之程度，可得知該支票之來源並非正常，知悉附
      表所示之支票，可能是他人遺失之物，可能無合法之權利
      ，其竟自「阿華」處收受之，顯然有收受贓物之故意。
（八）且系爭支票係「阿華」交付時，業已偽造完成發票日、金
      額之記載，被告自承平日未曾使用支票，且對「阿華」僅
      有15萬餘元之債權，卻交付4紙票面金額各25萬元共100萬
      元之支票讓其提示，在在違反經驗法則，足見被告與綽號
      「阿華」之成年男子，有共同行使偽造有價證券之犯意聯
      絡及行為分擔，是被告行使偽造有價證券之犯行，應堪認
      定。本件事證已臻明確，被告犯行應堪認定。
三、法律修正之比較適用：
    被告行為後，刑法於94年2月2日修正公布，於95年7月1日施
    行。按行為後法律有變更者，適用行為時之法律，但行為後
    之法律有利於行為人者，適用最有利於行為人之法律，現行
    刑法第2條第1項訂有明文。茲就本案有關之新舊法比較部分
    ，臚列如下：
（一）刑法第28條關於共犯之規定，由原條文：「二人以上共同
      實施犯罪之行為者，皆為正犯」，修正為：「二人以上共
      同實行犯罪之行為者，皆為正犯」，揆諸本條之修正理由
      係為釐清陰謀共同正犯、預備共同正犯、共謀共同正犯是
      否合乎本條規定之正犯要件，本件被告等之共同犯行，均
      屬實行犯罪行為之正犯，適用修正後第28條規定論處，對
      被告等並無不利。
（二）關於牽連犯部分：刑法第55條牽連犯之規定經修正予以刪
      除，而牽連犯之規定經刪除後，數行為原則上將予分論併
      罰，而數罪併罰之結果較論以牽連犯裁判上一罪之情形為
      重。經比較新舊法結果，以行為時舊法之規定有利於被告
      ，自應適用舊法之規定，仍依牽連犯之規定論處。
（三）刑法第33條第5款有關罰金之最低數額部分，刑法分則編
      各罪所定罰金之貨幣單位原為銀元，修正前刑法第33條第
      5款規定：「罰金：（銀元）1元以上」，而銀元與新臺幣
      間之折算，依現行法規所定貨幣單位折算新臺幣條例規定
      ，以銀元1元折算新臺幣3元；修正後刑法第33條第5款則
      規定：「罰金：新臺幣1,000元以上，以百元計算之」；
      經比較新舊法之規定，修正後刑法第33條第5款所定罰金
      之最低數額，較之修正前提高，自以修正前刑法第33條第
      5款之規定有利於被告。
四、論罪之理由：
（一）法院之審判，固應以起訴之犯罪事實為範圍，但於不妨害
      事實同一之範圍內，仍得自由認定事實，適用法律。而所
      謂事實同一，指刑罰權所以發生之原因事實係屬同一而言
      ，非謂罪名或犯罪之構成要件同一，亦非謂全部事實均須
      一致。申言之，起訴書所指之罪名，對於審判上無拘束之
      效力，祇須其基本社會事實相同，縱令行為之程度有所差
      異，亦無礙其犯罪事實之同一性，仍得自由認定事實，適
      用刑罰（最高法院91年度台非字第10號參照）。且按刑事
      訴訟法第300條所謂變更起訴法條，係指在不擴張及減縮
      單一法益及同一被害客體之原訴之原則下，法院得就有罪
      判決，於不妨害基本社會事實之範圍內，得自由認定事實
      ，變更檢察官所引應適用之法條而言。
（二）依本院審理後，認定之事實為：被告明知綽號「阿華」之
      成年男子，所交付如附表所示支票4張，發票人均係甲○
      ○，均填載票面金額為「貳拾伍萬元正，250,000」，並
      已經填載如附表之日期，係來源不明之贓物，予以收受；
      且前開4紙支票，可能係偽造之支票，竟基於不確定行使
      故意，於收受後，轉交交給其不知情之父親楊竹郎於同日
      下午1時許，將前開支票4張持往基隆市第一信用合作社安
      一路分社存入活期儲蓄存款帳戶，委託提示。
（三）核被告所為，係犯有刑法第349條第1項收受贓物罪、刑法
      第201條第2項行使偽造有價證券。起訴意旨認被告係自己
      偽造支票之日期及金額，惟本院認此部分不能證明被告有
      偽造之犯行（見理由六），被告僅負行使偽造有價證券之
      犯行，起訴意旨認被告係犯刑法第201條第1項偽造有價證
      券罪，其起訴法條尚有未洽，應予變更。被告與真實姓名
      不詳之「阿華」成年男子間就行使偽造有價證券罪，有犯
      意聯絡與行為分擔，為共同正犯。又被告利用不知情之楊
      竹郎向銀行交付委託提示行使如附表所示支票4張，行使
      偽造之有價證券，為間接正犯。所犯收受贓物罪，與行為
      偽造有價證券間，有方法、目的之牽連關係，為牽連犯，
      應依修正前刑法第55條規定從一重之行使偽造有價證券罪
      處斷。關於收受贓物罪，雖起訴意旨未敘及，惟檢察官就
      牽連犯之一部分行為起訴者，依刑事訴訟法第267條規定
      ，其效力及於全部，依審判不可分之原則，本院應就全部
      予以審理。
五、撤銷改判之理由：
    原判決不察而以不能證明被告犯罪而為無罪之諭知，尚有未
    洽。檢察官據此指摘原判決不當，為有理由，應由本院撤銷
    改判。爰審酌被告犯罪之動機、擾亂票據流通之正確性、惟
    所收受之偽造支票係4張，所填金額均為25萬元，於託收後
    ，第1張提出交換即因掛失止付而退票，對於被害人尚未造
    成實質之損害，及其犯罪後否認犯行之態度等一切情狀，判
    處有期徒刑1年6月。被告犯罪時間，在96年4月24日以前，
    合於中華民國96年罪犯減刑條例減刑條件，並依中華民國96
    年罪犯減刑條例第2條第1項第3款，減輕其宣告刑2分之1為
    有期徒刑9月。如附表所示偽造支票4紙，不問屬於犯人與否
    ，依刑法第205條宣告沒收。
六、其他公訴事實處理：
    公訴意旨謂：被告侵占遺失物、偽填上開支票4紙之金額、
    發票日期而持以行使。因認被告涉犯刑法第201條第1項偽造
    有價證券、同法第337條侵占遺失物之罪嫌等語。惟查：
（一）按犯罪事實應依證據認定之，無證據不得認定犯罪事實，
      刑事訴訟法第154條第2項定有明文。此所謂認定犯罪事實
      之證據，係指足以認定被告確有犯罪行為之積極證據而言
      ，該項證據自須適合於被告犯罪事實之認定，始得採為斷
      罪資料；如未發現相當證據，或證據不足以證明，自不能
      以推測或擬制之方法，以為裁判之基礎，最高法院著有29
      年上字第3105號、40年台上字第86號判例可資參照。
（二）訊據被告堅決否認有侵占遺失物及偽造有價證券之犯行，
      辯稱：該4紙支票係其債務人「阿華」所交付。
（三）本案查無確切證據係被告拾獲支票而侵占入己；且如附表
      所示支票4紙原本均未經扣案，有影本附卷留存（見警詢
      卷第13頁至第16頁），經檢察官採取被告當場書寫之文字
      （見偵卷第18、70頁）及被告平日書寫之電話筆記簿筆跡
      ，連同上開4張支票影本送法務部調查局鑑驗該支票上金
      額欄之筆跡與被告之筆跡是否相符，惟據鑑驗機關法務部
      調查局表示因無支票原本故無從加以鑑定，有該局91年1
      月11日調科貳字第90085718號函及臺灣基隆地方法院檢察
      署91年4月15日14時40分公務電話紀錄表各一份在卷可按
      （見偵查卷第27頁及82頁）。是客觀上，並無任何積極證
      據足以證明系爭4張支票係經被告偽造。
（四）不能證明被告有侵占遺失物及偽造有價證券之犯罪，惟因
      侵占遺失物部分與前開有罪部分，有裁判上一罪關係，不
      另為無罪之諭知。至偽造有價證券部分，本院已經認定且
      變更檢察官起訴法條，認被告構成刑法第201條第1項偽造
      有價證券罪，附此敘明。
六、適用法律：
刑事訴訟法第369條第1項前段、第364條、第299條第1項前段，
第300條，刑法第28條、第201條第2項、第349條第1項、第205
條、修正前刑法第55條，罰金罰鍰提高標準條例第1條前段，中
華民國96年罪犯減刑條例第2條第1項第3款、第7條。
本案經檢察官吳國南到庭執行職務。
中    華    民    國    97    年    1     月    2     日
                  刑事第十六庭  審判長法  官  葉騰瑞
                                      法  官  吳鴻章
                                      法  官  王炳梁
以上正本證明與原本無異。
如不服本判決，應於收受送達後十日內向本院提出上訴書狀，其
未敘述上訴之理由者並得於提起上訴後十日內向本院補提理由書
（均須按他造當事人之人數附繕本）。
                                      書記官  廖逸柔
中    華    民    國    97    年    1     月    2     日
附表：
┌──┬─────┬──────┬─────┬───────┬─────┐
│編號│發票人即遺│ 付 款 銀 行│ 支票號碼 │被偽造發票日期│被偽造金額│
│    │失人甲○○│            │          │ （民國）     │（新台幣）│
├──┼─────┼──────┼─────┼───────┼─────┤
│ 1  │甲○○    │基隆市第一信│DE        │ 90年7月30日  │250,000元 │
│    │          │用合作社愛三│0000000   │              │          │
│    │          │路分社      │          │              │          │
├──┼─────┼──────┼─────┼───────┼─────┤
│ 2  │甲○○    │基隆市第一信│DE        │ 90年8月3日   │250,000元 │
│    │          │用合作社愛三│0000000   │              │          │
│    │          │路分社      │          │              │          │
├──┼─────┼──────┼─────┼───────┼─────┤
│ 3  │甲○○    │基隆市第一信│DE        │ 90年8月7日   │250,000元 │
│    │          │用合作社愛三│0000000   │              │          │
│    │          │路分社      │          │              │          │
├──┼─────┼──────┼─────┼───────┼─────┤
│ 4  │甲○○    │基隆市第一信│DE        │ 90年8月10日  │250,000元 │
│    │          │用合作社愛三│0000000   │              │          │
│    │          │路分社      │          │              │          │
└──┴─────┴──────┴─────┴───────┴─────┘
附錄本案論罪科刑法條全文：
中華民國刑法第201條：
意圖供行使之用，而偽造、變造公債票、公司股票或其他有價證
券者，處3年以上10年以下有期徒刑，得併科3千元以下罰金。
行使偽造、變造之公債票、公司股票或其他有價證券，或意圖供
行使之用，而收集或交付於人者，處1年以上7年以下有期徒刑，
得併科3千元以下罰金。
中華民國刑法第349條：
收受贓物者，處3年以下有期徒刑、拘役或5百元以下罰金。搬運
、寄藏、故買贓物或為牙保者，處5年以下有期徒刑、拘役或科
或併科1千元以下罰金。
因贓物變得之財物，以贓物論。


司法院資訊處製作；財團法人民間司法改革基金會備份。
